臺灣高等法院高雄分院民事判決　　　　　96年度上易字第64號
上　訴　人　高雄市政府社會局
法定代理人　乙○○
訴訟代理人　莊美玲律師
　　　　　　薛政宏律師
上　訴　人　甲○○（即孝升老人養護中心）
被上訴人　　丙○　　　(即陳榮豐之承受訴訟人)
訴訟代理人　陳富勇律師
上列當事人間因確認第三人債權存在事件，上訴人對於中華民國
96年2 月15日臺灣高雄地方法院95年度訴字第2566號第一審判決
提起上訴，本院於96年6 月20日言詞辯論終結，判決如下：
    主  文
原判決廢棄。
被上訴人在第一審之訴駁回。
第一、二審訴訟費用由被上訴人負擔。
　　事實及理由
一、本件上訴人高雄市政府社會局經原審判決確認對共同訴訟人
    甲○○（即孝升老人養護中心）有新臺幣（下同）551,878
    元債務存在，高雄市政府社會局提出非基於其個人關係之抗
    辯為有理由，其訴訟標的對於甲○○即屬必須合一確定，依
    民事訴訟法第56條第1 項第1 款規定，高雄市政府社會局之
    上訴效力及於未提起上訴之甲○○，爰將之併列為上訴人。
    又上訴人甲○○無正當理由，未於言詞辯論期日到場，准依
    被上訴人聲請，由其一造辯論而為判決，併先敘明。
二、被上訴人主張：陳榮豐（已於95年8 月30日死亡，由其母即
    被上訴人丙○  在原審聲明承受訴訟）前於甲○○所經營之
    獨資商號孝升老人養護中心擔任司機職務，因甲○○未依法
    為陳榮豐投保勞工保險，致陳榮豐於任職期間之91年3 月27
    日3 時15分許發生車禍後，無法申請勞保殘廢給付，陳榮豐
    乃對甲○○訴請賠償，經本院以94年度上易字第6 號判決甲
    ○○應給付陳榮豐633,600 元及自92年8 月1 日起至清償日
    止，按年利率5%計算之利息確定。並據以聲請強制執行，經
    原審法院以95年度執字第5985號受理，並於95年3 月9 日以
    95雄院隆民瑞95執字第5985號執行命令，禁止甲○○向高雄
    市政府社會局收取老人安置費暨其他債權或為其他處分，及
    禁止高雄市政府社會局對甲○○清償。詎高雄市政府社會局
    竟以托育養護費係補助身心障礙者個人，甲○○對其並無托
    育養護費債權存在為由聲明異議。然甲○○依其與高雄市政
    府社會局間之委任關係，就身心障礙者托育養護補助費對高
    雄市政府社會局有報酬請求權存在，縱認無報酬請求權，因
    甲○○係終局的受領托育養護補助費，且依高雄市政府辦理
    身心障礙者托育養護補助審核作業規定，托育養護補助費係
    由收容機構向高雄市政府社會局領取，足認甲○○已取得直
    接向高雄市政府社會局請款之權利，故高雄市政府社會局對
    於強制執行扣押命令聲明異議為無理由。又自95年1 月1 日
    起至95年6 月30日止，甲○○對高雄市政府社會局計有551,
    878 元之托育養護補助費債權存在，詎高雄市政府社會局收
    受前揭扣押命令後，竟違背扣押命令意旨而將上開補助款給
    付甲○○，其所為給付行為對陳榮豐不生效力。爰依強制執
    行法第120 條第2 項規定，訴請確認甲○○對高雄市政府社
    會局有551,878 元之債權存在。原審為其勝訴判決。其答辯
    聲明：(一)上訴駁回。(二)第二審訴訟費用由上訴人負擔。
三、上訴人高雄市政府社會局則以：上訴人與甲○○所經營之孝
    升老人養護中心並無委任關係存在，且托育養護補助費係補
    助身心障礙者個人，並非補助安置機構，安置機構只是代身
    心障礙者向上訴人請求給付，即由安置機構依核定額度，檢
    附收據及身心障礙者或其代理人確認之請款清冊請領，故甲
    ○○即孝升老人養護中心與上訴人間並無債權債務關係存在
    ，被上訴人提起本件訴訟為無理由，原審為上訴人敗訴判決
    ，顯有違誤，其上訴聲明求為判決(一)原判決廢棄。(二)被上訴
    人在第一審之訴駁回。(三)第一、二審訴訟費用由被上訴人負
    擔。
四、視為上訴人甲○○（即孝升老人養護中心），未於言詞辯論
    期日到場，其在準備程序稱：身心障礙者係先住進孝升老人
    養護中心，然後由身心障礙者之家屬（無家屬者則由慈善機
    構）提出相關資料申請補助，補助金額若干是由高雄市政府
    社會局核定，伊只是依規定列名冊。這些補助款不是伊所有
    ，而是補助身心障礙者個人，伊只是代向社會局領取補助款
    ，不足部分，仍由身心障礙者家屬補足。伊對高雄市政府社
    會局並無系爭補助款債權存在云云。
五、兩造不爭執事項如下：
  (一)高雄市政府社會局與甲○○（即孝升老人養護中心）間，並
    無訂立安置身心障礙者托育養護之書面契約。
  (二)陳榮豐對於甲○○有633,600 元及自92年8 月1 日起至清償
    日止，按年利率5%之利息債權存在，有本院94年度上易字第
    6 號確定判決可稽。
  (三)陳榮豐以上開確定判決為執行名義，經原審法院以95年度執
    字第5985號民事強制執行事件受理在案，並於95年3 月9 日
    以95雄院隆民瑞95執字第5985號執行命令，禁止甲○○向高
    雄市政府社會局收取老人安置費暨其他債權或為其他處分，
    及禁止高雄市政府社會局對甲○○清償，高雄市政府社會局
    已於95年3 月17日收受該執行命令。並依法聲明異議在案。
  (四)孝升老人養護中心係甲○○獨資經營，孝升老人養護中心分
    別於95年3 月及6 月間，向高雄市政府社會局請領95年1 至
    3 月份及95年4 至6 月份之托育養護補助費，高雄市政府社
    會局已於95年4 月20日將95年1 至3 月份之托育養護補助費
    312,404 元撥入孝升老人養護中心之銀行帳戶，另於95年7
    月間將95年4 至6 月份之托育養護補助費239,474 元撥入孝
    升老人養護中心之銀行帳戶，合計551,878 元。
六、本件之爭點為：系爭債權551,878 元究係存在上訴人高雄市
    政府社會局與上訴人甲○○（即孝升老人養護中心）間，或
    存在上訴人高雄市政府社會局與孝升老人養護中心所收容養
    護之身心障礙者之間？本院之判斷分論如下：
  (一)按身心障礙者保護法第38條第1 項規定：直轄市及縣（市）
    主管機關對設籍於轄區內之身心障礙者，應依其障礙類別、
    等級及家庭經濟狀況提供生活、托育、養護及其他生活必要
    之福利等經費補助，並不得有設籍時間之限制。第2 項定：
    前項經費補助辦法，由中央主管機關定之。依同法第2 條第
    1 項：本法所稱主管機關，在中央為內政部。內政部乃依本
    法條規定、發布「身心障礙者生活托育養護費用補助辦法」
    。依該補助辦法第2 條規定：「本辦法之補助，以依本法領
    有身心障礙手冊，並達本辦法補助標準者為對象。」第4 條
    亦規定：「本辦法所稱養護補助費，係指身心障礙者由直轄
    市、縣（市）主管機關安置於社會福利機構，精神復健機構
    或護理之家，榮譽國民之家住宿照顧訓練之補助費」。其第
    8 條第1 項第4 款更明定：「生活補助費未真正用於照顧受
    補助人應停發生活補助費」。有內政部發布之「身心障礙者
    托育養護費用補助辦法」在卷可憑（本院卷24-26 頁）。
  (二)高雄市政府並依中央主管機關發布之「身心障礙者生活托育
    養護費用補助辦法」第14條規定，訂定「高雄市政府辦理身
    心障礙者托育養護補助審核作業規定」，該規定第4 條明定
    ：「設籍並實際居住本市，且領有身心障礙手冊，符合規定
    者，得申請核發身心障礙者托育養護補助」。關於補助費用
    撥付與核銷方式，則於第12條規定：「補助款項由安置機構
    依核定之補助額度，檢具收據及經申請人或其代理人確認之
    請款清冊各1 份按季（當年3 、6 、9 、12月16日至25日之
    間）向社會局請領」。有上訴人提出之「高雄市政府辦理身
    心障礙者托育養護補助審核作業規定」在卷可稽（本院卷27
    -30 頁）。
  (三)孝升老人養護中心所收容合於身心障礙者生活托育養護費用
    補助辦法規定之受補助之身心障礙者，並依相關法令規定提
    出文件申請由高雄市政府社會局依據前揭法令及審核作業規
    定，依個案審核應補助之額度，亦有相關審核表在原審卷可
    稽，並為被上訴人所不爭執。
  (四)綜上所述相關法令之規定，高雄市政府社會局，依據法令核
    發之身心障礙者養護補助款，確係補助符合規定且經審核通
    過之身心障礙者個人，而非補助孝升老人養護中心，孝升老
    人養護中心僅係依據法令按季造冊代受補助之身心障礙者統
    一受領補助款。此項補助款之領取方式，縱由高雄市政府社
    會局依作業規定撥入孝升老人養護中心帳戶，亦不影響該補
    助款所有人歸屬之認定。被上訴人雖主張在原審審理時，上
    訴人就被上訴人主張甲○○（即孝升老人養護中心）向高雄
    市政府社會局受領系爭補助款，是終局受領，保有所有權一
    節，均沒有爭執，依民事訴訟法第280 條第1 項規定視同自
    認，上訴人自不得再事爭執云云，惟查上訴人在原審95年10
    月18日所提出之民事答辯狀中已載明：惟查本局補助對象係
    身心障礙者安置機構接受照顧費用，非補助機構，因體恤身
    心障礙者並方便家屬請款及避免家屬將補助款項擅自花用，
    而由機構代為申領，以確保身障者權益。．．．因此外觀上
    本局撥款補助對象彷彿為孝升老人養護中心，而事實上本局
    之補助款項對象是身心障礙者（原審卷254 頁）。依民事訴
    訟法第280 條第1 項但書規定，不能視為自認。（按原審嗣
    於96年2 月1 日最後言詞辯論筆錄，並已載明引用以前之陳
    述及資料），被上訴人在本院主張依民事訴訟法第447 條第
    1 項上訴人不得在二審提出新的攻擊防禦方法，尚有誤會。
    況且民事訴訟法第279 條、280 條之自認及視同自認均僅就
    事實而言，至於法律關係之判斷，則無自認效果可言。
    綜上所論，系爭債權確係存在身心障礙者個人與高雄市政府
    社會局之間，而非存在於甲○○（孝升老人養護中心）與高
    雄市政府社會局之間。高雄市政府社會局依相關法令規定，
    撥付系爭款項予孝升老人養護中心帳戶，由該中心代理接受
    政府補助之身心障礙者受領此款項，只是方便身心障礙者之
    領取手續、無礙於系爭款項權利人歸屬之認定。系爭補助款
    既非孝升老人養護中心即甲○○所有，則甲○○之債權人即
    被上訴人自不得就系爭款項為扣押執行。則被上訴人以甲○
    ○（即孝升老人養護中心）債權人之地位，訴請確認甲○○
    即孝升老人養護中心對高雄市政府社會局有551,878 元之債
    權存在為無理由，原審為被上訴人勝訴之判決，尚有違誤。
    上訴意旨據以指摘原判決，求為廢棄改判，為有理由，應改
    判如主文所示。兩造其餘攻擊防禦方法，核與判斷結果不生
    影響，爰不予一一論述。
七、據上論結，本件上訴為有理由，依民事訴訟法第450 條、第
    463 條、第385 條第1 項、第78條判決如主文。
中　　華　　民　　國　　96　　年　　6 　　月　　28　　日
                            民事第一庭
                                審判長法官  黃金石
                                法      官  簡色嬌
                                法      官  陳真真
以上正本證明與原本無異。
本判決不得上訴。
中　　華　　民　　國　　96　　年　　6 　　月　　29　　日
                                書　記　官  劉金萍
                                                      q
